臺灣彰化地方法院民事判決
109年度再易字第17號
再審原告    莊蕙瑗  
訴訟代理人  詹淞麟  
            楊振裕律師
再審被告    徐培財  
訴訟代理人  劉嘉堯律師
上列當事人間請求拆屋還地等事件，再審原告對於民國109年10
月28日本院108年度簡上字第93號確定判決，提起再審之訴，本
院於民國111年6月28日言詞辯論終結，判決如下：
    主  文
本院108年度簡上字第93號確定判決，關於廢棄第一審命再審被
告給付再審原告新台幣陸佰肆拾壹元及自民國108年4月24日起至
清償日止，按年息百分之五計算之利息，及自民國107年4月3日
起，按月給付新台幣參拾肆元，暨該部分訴訟費用之裁判，均廢
棄。
再審被告就前項之第二審上訴駁回。
再審原告其餘再審之訴駁回。
廢棄改判部分之再審及再審前第一、二審訴訟費用，由再審被告
負擔。駁回部分之再審訴訟費用，由再審原告負擔。
    事實及理由
一、程序事項:
　㈠按再審之訴，應於30日之不變期間內提起；前項期間，自判
    決確定時起算，判決於送達前確定者，自送達時起算；其再
    審之理由發生或知悉在後者，均自知悉時起算，民事訴訟法
    第500條第1項、第2項前段定有明文。查再審原告就本院108
    年度簡上字第93號確定判決（下稱原確定判決）提起再審之
    訴，該事件依民事訴訟法第466條第1項規定，係不得上訴第
    三審之事件，原確定判決於民國109年10月28日宣示，復於
    同年11月4日送達再審原告，再審原告於同年12月1日提起本
    件再審之訴，並未逾民事訴訟法第500條第1項所定之30日不
    變期間。
　㈡再審原告提起再審之訴時，雖聲明原確定判決廢棄，上開廢
    棄部分，再審被告徐培財、徐如甲於再審前之第二審上訴駁
    回。然嗣後變更為僅就再審被告徐培財部分提起再審之訴，
　　且變更後之聲明減縮為:⒈原確定判決關於廢棄第一審命如附
    表一之裁判，均廢棄。⒉再審被告就前項第二審之上訴部分
    駁回。其減縮聲明合於民事訴訟法第505條、第446條、第25
    5條第1項第2款規定，先予敘明。
二、再審原告主張：
　㈠再審原告所有坐落彰化縣○○市○○段000○000地號土地，與再審
    被告所有同段872、871地號土地及其上門牌號碼三義路65號
    未保存登記房屋（下稱系爭房屋），均相毗鄰，惟系爭房屋
    無權占有系爭870地號土地如附圖所示編號D5部分(面積0.7
    平方公尺)及編號D7部分(面積0.28平方公尺)土地（下合稱
    系爭土地），原確定判決未依民事訴訟法第277條規定，由
    再審被告舉證證明如予拆除將影響系爭房屋結構，亦未經鑑
    定，即認倘予拆除會影響系爭房屋結構，而依民法第796條
    之1前段規定免予拆除，此已違反舉證責任規定，有適用法
    規違誤之情形。
　㈡原確定判決一方面採信證人陳文松有關系爭房屋故意越界之
    證詞，認定並無民法第796條第1項規定之適用，卻又認定系
    爭房屋興建時雖曾發生爭吵，然未經鑑界，不能認有故意越
    界建築情形，而適用民法第796條之1前段規定，卻未適用同
    條項後段規定，自有適用法規違誤以及判決主文與理由相矛
    盾之再審事由。又系爭房屋無權占有系爭土地，再審原告依
    侵權行為或不當得利之法律關係，請求本院擇一有理由者為
    再審原告勝訴判決，命再審被告給付新台幣（下同）641元
    ，及自108年4月24日起至清償日止，按年息百分之五計算之
    利息，暨應自107年4月3日起至返還前項所示土地之日止，
    按月給付原告34元（計算式如附表二），原確定判決竟予駁
    回，其適用法規顯有錯誤。綜上，原確定判決有前述民事訴
    訟法第496條第1項第1款及第2款2款(另贅引第436條之7）之
    再審事由，爰提起本件再審之訴，並聲明如前所述等語。
三、再審被告答辯略以:系爭房屋雖無權占有系爭土地，然原確
    定判決已經針對公共利益與當事人利益等主客觀因素，加以
    詳述免予拆除之依據，並無違法或不當之處，且法院就此部
    分職權之行使，並無規定必須以鑑定為依據。另民法第796
    條之1乃是屬於特殊侵權行為與不當得利類型，只能請求支
    付償金或請求價購土地，不得請求返還不當得利，因此原確
    定判決並無判決理由矛盾之違法等語，並聲明：再審之訴駁
    回。
四、得心證之理由:
  ㈠再審原告請求再審被告拆除系爭土地上之建物並返還系爭土
    地部分，再審之訴為無理由:
　⒈按適用法規顯有錯誤者，得以再審之訴對於確定終局判決聲
    明不服，民事訴訟法第496條第1項第1款定有明文。而所謂
    適用法規顯有錯誤，指確定判決違背法規或解釋，或消極的
    不適用法規，顯然影響裁判者。又按民事訴訟法第496條第1
    項第2款所稱判決理由與主文顯有矛盾，係指判決理由與主
    文之內容不相容互為矛盾而言。
　⒉經查，證人陳文松前訴訟程序證稱:蓋系爭房屋時，因為三義
    路開通後鑑界沒有多久，就依當時的鑑界，系爭房屋有越界
    ，一樓蓋的時後沒有爭議，二樓架的鋼樑凸到天井的部分。
    二樓蓋的磚牆原本是直的，後來蓋成轉角，我父母在蓋好之
    前就有去抗議，當時蕭先生非常強硬等語明確（見二審卷22
    2-223頁），原確定判決因而認定此等情形已不符合民法第7
    96條規定，再審被告不得主張依民法第796條規定免予拆除
    。又原確定判決另認定興建系爭房屋時雖曾發生爭吵，然因
    未經鑑界，不能認有故意逾越地界建築情形，並斟酌系爭土
    地上之建物為牆壁，若拆除將影響房屋結構，而再審原告收
    回土地難認可供防火巷之用，故依民法第796條之1第1項前
    段規定判決免予拆除等語，係原確定判決分就民法第796條
    、第796條之1等規定之要件而為判斷，並無適用法規顯有違
    誤或理由與主文矛盾之情形。
　⒊另按民法第796條之1規定，此係對於不符合同法第796條規定
    者，鄰地所有人得請求移去或變更逾越地界之房屋時，為防
    免對社會經濟及當事人之利益造成重大損害，而賦予法院裁
    量權，由法院斟酌公共利益及當事人之利益，免為全部或一
    部之移去或變更，以顧及社會整體經濟利益，並兼顧雙方當
    事人之權益。此觀該條立法理由即明。原確定判決斟酌前情
    ，認再審被告之前手興建系爭房屋時無故意越界之情，並斟
    酌公共利益及當事人利益，而適用前揭法文，再審被告免為
    除去越界房屋，與再審原告所指違背舉證責任分配無關，核
    無適用法規顯有錯誤之情形。
　4.綜上所述，再審原告主張原確定判決就上開部分，有民事訴
    訟法第496條第1項第1、2款之再審事由云云，均無理由，應
    予駁回。
　㈡再審原告依侵權行為或不當得利之法律關係，請求再審被告
    給付相當於租金利益之損害部分，合於再審事由，為有理由
    ：
　⒈按土地所有人建築房屋逾越地界，鄰地所有人請求移去或變
    更時，法院得斟酌公共利益及當事人利益，免為全部或一部
    之移去或變更。但土地所有人故意逾越地界者，不適用之。
    民法第796條之1第1項定有明文。土地所有人之前手非故意
    逾越地界建築房屋，考量公共利益及當事人利益，土地所有
    人雖不必拆除越界之建物，然鄰地所有人自非不得依侵權行
    為、不當得利之規定請求土地所有人賠償損害、返還不當得
    利，此有最高法院108年度台上字第564號判決可參。
　⒉經查，原確定判決既認系爭房屋無權占有系爭土地（按：即
    原一審判決附圖二編號D2、D3及D4所示之部分土地），雖依
    民法第796條之1第1項前段規定免為拆除，然揆諸前揭說明
    ，再審原告依侵權行為或不當得利之法律關係，請求再審被
    告給付相當於租金利益之損害，核屬有據，原確定判決竟駁
    回此部分請求，自有民事訴訟法第496條第1項第1款「適用
    法規顯有錯誤」之再審事由存在。故再審原告就此部分予以
    指摘，於法有據，為有理由，本院自應就此部分為前訴訟程
    序之再開及續行。
　㈢再審原告得請求再審被告返還相當於租金之不當得利：
　⒈按無法律上之原因而受利益，致他人受損害者，應返還其利
    益。雖有法律上之原因，而其後已不存在者，亦同。民法第
    179條定有明文。又無權占有他人土地，依社會通常觀念，
    可獲得相當於租金之不當得利，所有權人自得請求返還。另
    土地法第105條準用同法第97條第1項規定，建築房屋之基地
    租金，以不超過土地申報地價年息10%為限。又基地租金之
    數額，除以基地申報地價為基礎外，尚須斟酌基地之位置，
    工商業繁榮之程度，承租人利用基地之經濟價值及所受利益
    等項，並與鄰地租金相比較，以為決定。
　⒉經查：再審被告占有系爭土地係供己使用，已如前述，且該
    土地105年至107年申報地價為每平方公尺6,971.2元（再審
    卷323頁），係位於員林市區內，附近有商業活動，尚稱繁
    榮，如計算不當得利時，按土地申報地價年息6%為適當等情
    ，均為兩造所不爭執，揆諸前揭說明，再審原告自得請求再
    審被告返還相當於租金之不當得利。因此，再審原告請求再
    審被告給付641元，及自108年4月24日起至清償日止，按年
    息百分之五計算之利息，暨自107年4月3日起，按月給付34
    元（計算式如附表二），核屬有據，應予准許。
　⒊從而，再審原告依不當得利法律關係，請求再審被告給付641
    元，及自108年4月24日起至清償日止，按年息百分之五計算
    之利息，暨自107年4月3日起，按月給付34元，為有理由，
    應予准許。再審原告另主張依侵權行為之法律關係而為此部
    分請求，即毋庸再予審酌，併此敘明。
  ㈣綜上所述，再審原告主張原確定判決就上開請求不當得利部
    分，有民事訴訟法第496條第1項第1款再審事由，為有理由
    ，從而，其本於民法第179條之法律關係，請求再審被告給
    付641元，及自108年4月24日起至清償日止，按年息百分之
    五計算之利息；暨自107年4月3日起，按月給付34元，為有
    理由，應予准許。原確定判決將第一審所為再審原告就此部
    分勝訴判決廢棄，並駁回再審原告此部分第一審之訴，有所
    未當，爰予廢棄改判如主文第1、2項所示。另再審原告其餘
    再審之訴，為無理由，應予駁回。
  ㈤據上論結，本件再審之訴為一部有理由，一部無理由，依民
    事訴訟法第505條、第436條之1第3項、第450條、第449條第
    1項、第79條，判決如主文。
中　　華　　民　　國　 111　年　   7　  月　  12　  日　
                  民事第二庭  審判長法  官  陳毓秀
　　　　　　　　　
　　　　　　　　　                  法  官  王姿婷
　　　　　　　　　　　　　　　　　　
　　　　　　　　　　　　　　　　　　法  官  陳弘仁
以上正本係照原本作成。
本判決不得上訴。
中　　華　　民　　國　 111　年　   7　  月　  12  　　日
                                    書記官  許雅涵　　

附表一：
⒈再審被告應將坐落彰化縣○○市○○段000地號土地，如附圖所示編號D5部分面積0.7平方公尺、編號D7部分面積0.28平方公尺土地上之建物（原一審判決附圖二編號D2、D3及D4之部分建物），均予拆除，並將上開土地返還再審原告。 ⒉再審被告應給付再審原告641元，及自108年4月24日起至清償日止，按年息百分之五計算之利息；暨自107年4月3日起至返還前項所示土地之日止，按月給付34元。 
附表二:再審原告請求不當得利部分：
①641元【（0.98平方公尺×6971.2元）×6%×571/365＝641。元以下四捨五入】，期間是從105年9月1日取得所有權之日起至起訴之日107年3月26日止。 ②641元之法定遲延利息，係自一審言詞辯論終結108年4月23日之翌日即108年4月24日起，至清償日止，按年息百分之五計算之利息。 ③另從起訴狀繕本送達翌日即107年4月3日起，再審被告應按月給付原告34元【（0.98平方公尺×6971.2元）×6%÷12＝34。元以下四捨五入】。